【裁判字號】    96,重上更(一),141
【裁判日期】    991229
【裁判案由】    給付報酬
【裁判全文】
臺灣高等法院民事判決             96年度重上更(一)字第141號
上  訴  人  佳興測量工程有限公司
法定代理人  李宗達
訴訟代理人  劉岱音律師
被上訴人    臺北縣政府
法定代理人  周錫瑋
訴訟代理人  廖學興律師
            林倖如律師
            馬惠怡律師
上列當事人間給付報酬事件，上訴人對於中華民國95年3月10日
臺灣板橋地方法院94年度重訴字第292號第一審判決提起上訴，
經最高法院發回更審，本院於99年12月15日言詞辯論終結，判決
如下：
    主  文
原判決關於駁回上訴人下列第二項之訴及其假執行之聲請，暨該
訴訟費用部分均廢棄。
被上訴人應再給付上訴人新台幣捌拾玖萬陸仟陸佰伍拾元及自民
國九十四年九月三日起至清償日止按年息百分之五計算之利息。
其餘上訴駁回。
廢棄改判部分第一、二審及發回前第三審訴訟費用，由被上訴人
負擔。駁回上訴部分第二審及發回前第三審訴訟費用由上訴人負
擔。
    事實及理由
一、上訴人之法定代理人已變更為李宗達，有公司變更登記表可
    稽（見本院卷三第187頁），其於民國99年10月27日具狀聲
    明承受訴訟（見本院卷三第185頁），應予准許。
二、上訴人主張：伊於民國88年6月30日與被上訴人訂立「臺北
    縣板橋市都市計畫（配合文小21）細部計畫規畫委託服務合
    約書」（下稱系爭合約），為被上訴人擬定臺北縣板橋市都
    市計畫（配合文小21）細部計畫（下稱系爭都市計畫）及書
    圖之製作，約定報酬新台幣（下同）47萬2500元。但因被上
    訴人嗣後一再變更計畫及新增工作，致伊於92年6月完成之
    細部計畫書，已超出被上訴人原委託事項之範圍，被上訴人
    計應給付伊新增工作之報酬634萬2160元。又縱伊所完成之
    細部計畫書，未超出系爭合約之工作範圍，但被上訴人變更
    計畫及增加工作，亦非伊所得預料，如依原約定給付報酬，
    亦顯失公平，伊得依情事變更原則請求被上訴人給付上開報
    酬等情，爰依民法第547條、第505條第1項及第227條之2規
    定，訴請被上訴人給付634萬2160元及自起訴狀繕本送達翌
    日起至清償日止按年息5%計算之利息。
    原審判決被上訴人應給付上訴人2萬8350元及自94年9月3日
    起至清償日止按年息5%計算之利息。並駁回上訴人其餘請求
    。
    上訴人就其敗訴部分提起上訴，經本院前審判決上訴駁回。
    上訴人僅就其訴請被上訴人給付180萬2642元本息之敗訴部
    分，提起第三審上訴，其餘部分未表不服，已告確定。經
    最高法院將前開上訴部分廢棄發回本院後，上訴人於本院上
    訴聲明：(1)原判決除確定部分外，關於駁回上訴人後開第2
    項之訴部分廢棄。(2)前開廢棄部分，被上訴人應再給付上訴
    人180萬2642元及自起訴狀繕本送達翌日起至清償日止按年
    息5%計算之利息。(3)願供擔保請准宣告假執行。（至被上訴
    人於本院前審所提附帶上訴，經本院前審判決駁回後未表不
    服，已告確定。）
三、被上訴人則以：系爭合約應屬承攬性質，上訴人依民法第
    547條規定請求伊給付委任報酬，顯屬無據。又上訴人依系
    爭合約有依縣、省（精省後，移由內政部都委會審議）都市
    計畫委員會（下稱縣、省都委會）所作決議修正都市計畫及
    細部計畫書圖之義務，故上訴人歷次依各級都委會決議，修
    正製作都市計畫、細部計畫書圖及建築規畫圖，均在系爭合
    約範圍內，伊並未追加合約約定外之其他工作，上訴人依民
    法第505條規定請求增加給付報酬，亦無理由。關於東北側
    土地變更乙節，該土地雖經都委會決議，由停車場用地變更
    恢復為學校用地，惟該土地仍屬系爭合約委託上訴人擬定細
    部計畫之規劃範圍，上訴人自應配合決議為計畫書圖之製作
    與修正，並無逾越合約約定之工作範圍可言。至系爭建築規
    劃圖係為供都委會審查上訴人就住宅區用地之細部計畫究竟
    有無符合81年公告實施之主要計畫附帶條件，故被上訴人依
    系爭合約第7條第2項規定，請求上訴人配合提供系爭建築規
    劃圖等資料，以專業知識分析及規劃本件之細部計畫擬定，
    並未逾越系爭合約約定之工作範圍。而上訴人於簽訂合約時
    即知悉其工作係就「文小二一用地」為細部計畫之規劃且負
    有應依縣、省都委會審議完竣後之決議為細部計畫修正之義
    務，合約復明定以都市計畫之正式發布實施為竣工日期，且
    本件規劃範圍（含地區、面積）並無變動，實難謂上訴人所
    完成之工作有民法第227條之2情事變更原則之適用。退步言
    ，縱上訴人完成之細部計畫書及建築規劃圖得請求增加給付
    報酬，惟鑑定報告所認定之金額亦不合理。再者，依「機關
    委託技術服務廠商評選及計畫辦法」第13條規定，機關辦理
    技術服務採購，不論選擇何種方式為服務費用之計算，均以
    訂明於契約為準，契約未規定者，不得另為任何給付。系爭
    合約係採總包價法為服務費用之計算，兩造均應同受契約之
    拘束，上訴人自不得別於合約另行主張合約所未規定之報酬
    等語，資為抗辯。其答辯聲明：(1)上訴駁回。(2)如受不利判
    決願供擔保請准宣告免為假執行。（原審判命被上訴人給付
    2萬8350元本息部分，雖經被上訴人提起附帶上訴，惟經本
    院前審判決駁回其附帶上訴，被上訴人未表不服，已告確定
    。）
四、經查：兩造於88年6月30日簽訂「臺北縣擬定板橋都市計畫
    （配合文小二一）細部計畫規劃案委託服務合約書」，約定
    被上訴人委託上訴人辦理擬定板橋都市計畫（配合文小二一
    ）細部計畫書圖製作，全部規畫經費共計47萬2500元。該細
    部計畫案涵蓋原文小廿一公共設施保留地第一次通盤檢討之
    範圍，面積共為0.8485公頃。上訴人於89年7月提出「擬定
    板橋（文小二一部分用地變更為住宅區、廣場兼停車場用地
    案）細部計畫書」及「變更板橋都市計畫（部分停車場用地
    為廣場兼停車場用地）細部計畫並配合變更主要計畫書」，
    90年11月再提出「擬定板橋都市計畫（部分文小二十一用地
    變更為住宅區）細部計畫書」，「擬定板橋都市計畫（部分
    文小二十一用地變更為住宅區）細部計畫配合變更主要計畫
    （部分停車場用地為學校用地）書」，91年6月提出文小二
    十一用地變更所涉及之「建築規劃圖」，92年6月提出「板
    橋都市計畫（部分文小二十一用地變更為住宅區）細部計畫
    書」，被上訴人於92年9月3日辦理「擬定板橋都市計畫（部
    分文小二一用地變更為住宅區）細部計畫」計畫書圖公告，
    並自92年9月8日發布實施。被上訴人並已依約給付上訴人47
    萬2500元。上開各情為兩造所不爭執（見原審卷第23、75、
    76頁），並有臺北縣擬定板橋都市計畫（配合文小二一）細
    部計畫規劃案委託服務合約書、被上訴人93年12月8日北府
    城規字第0930773204號函、92年6月擬定板橋都市計畫（部
    分文小二十一用地變更為住宅區）細部計畫書、被上訴人92
    年9月3日北府城規字第09205414391號公告、92年9月3日北
    府城規字第0920541439號函、上訴人89年7月「擬定板橋（
    文小二一部分變更為住宅區、廣場案）細部計畫書」、「變
    更板橋都市計畫（部分停車場用地為廣場兼停車場用地）細
    部計畫並配合變更主要計畫書」，90年11月「擬定板橋都市
    計畫（部分文小二十一用地變更為住宅區）細部計畫書」、
    「擬定板橋都市計畫（部分文小二十一用地變更為住宅區）
    細部計畫配合變更主要計畫（部分停車場用地為學校用地）
    書」、91年6月10日91佳測字第0610號函及所檢附之「建築
    規劃圖」、92年6月「板橋都市計畫（部分文小二十一用地
    變更為住宅區）細部計畫書」可稽（見外放證物卷宗、原審
    卷第10、29至53頁）。
五、上訴人主張伊受被上訴人委託擬定文小二一細部計畫規畫，
    但因被上訴人一再變更計畫及新增工作，致伊於92年6月完
    成之細部計畫書及建築規劃圖，已超出被上訴人原委託事項
    之範圍，且非伊締約時所得預料，爰依民法第547條、第505
    條第1項及第227條之2規定，請求被上訴人給付183萬0992元
    ，扣除業經判決確定之2萬8350元本息，被上訴人尚應給付
    伊180萬2642元及自起訴狀繕本送達翌日起至清償日止按年
    息5%計算之利息云云。被上訴人則以前詞置辯。經查：
(一)按稱承攬者，謂當事人約定，一方為他方完成一定之工作，他
  方俟工作完成，給付報酬之契約，民法第490條第1項定有明文
  。又按稱委任者，謂當事人約定，一方委託他方處理事務，他
  方允為處理之契約，民法第528條亦有明文。承攬契約重在承
  攬人完成一定之工作，以完成一定工作給付為要素；而委任則
  以達一定目的之方向處理事務為內容，非以工作之完成為目的
  。
(二)查兩造間系爭合約書約定被上訴人委託上訴人辦理擬定板橋都
  市計畫（配合文小21）細部計畫及系爭都市計畫之書圖之製作
  ，則上訴人依系爭合約書之約定負有就板橋都市計畫文小廿一
  用地面積0.8485公頃範圍內為細部計畫之規劃，並依縣都委會
  、省都委會（精省後改由內政部都委會審議）審議結果，修正
  其所製作之細部計劃書圖，顯見系爭合約重在上訴人為細部計
  畫規劃之處理，揆諸前揭說明，系爭合約性質應屬委任契約而
  非承攬契約（最高法院92年度台上字第1603號判決意旨參照）
  。又兩造既已簽訂委託服務合約書，關於兩造間之權利義務應
  以該合約書約定內容為斷，自不待言。至付款辦法如何約定僅
  為支付報酬之方式，不影響契約之本質，故被上訴人以本件報
  酬須待縣、省都委會審議完竣及都市計畫發布實施後始支付全
  部云云，指稱系爭合約為承攬性質，容有誤會。
(三)查變更板橋都市計畫（第一期公共設施保留地專案通盤檢討案
  ）係於81年4月2日公告自同年4月6日實施。其中文小廿一原計
  畫為學校，新計畫變更內容則為住宅區及停車場，其附帶條件
  為「應另行細部計畫，容積率並以每戶使用樓地板面積不少於
  30坪為原則訂定」，有變更板橋都市計畫（第一期公共設施保
  留地專案通盤檢討）案計畫書可稽（見本院上更一卷一第180
  至206頁）。嗣被上訴人於86年6月20日召開研商板橋市文小廿
  一重慶國小細部計畫委託代為規劃發包事宜會議，會中研商：
  「本案係為變更板橋都市計畫（第一期公共設施保留地專案通
  盤檢討）案內人民或團體陳情意見綜理表第40案，將文小廿一
  校部分土地變更為住宅區及停車場用地，變更係以合法房屋土
  地所有權人無價捐贈1/2土地為學校用，1/2土地為住宅區。變
  更之附帶條件為：『1.應另行擬定細部計畫。2.容積率並以每
  戶使用樓地板面積不少於30坪為原則訂定。』該案業以本府81
  年4月2日881北府工都字第47658號公告自4月6日起發布實施。
  本案因發包八次：85.1.23、85.2.8、85.3.12、85.5.16、85.
  6.12、85.10.7等六次比價，85.11.7、86.5.29等二次議價均
  流標…故本次煩請各相關單位研商該細部計畫委託代為規畫發
  包事宜。」（見外放證物卷原證三）。嗣被上訴人於88年6月
  30日就前開都市計畫範圍與上訴人簽訂系爭委託服務合約書，
  委任上訴人為板橋都市計畫（配合文小廿一）細部計畫規劃及
  細部計畫書圖製作（見外放證物卷原證一），顯見系爭合約係
  以前開主要計畫之細部計畫規劃為委任範圍。
(四)但查，上訴人於89年7月提出「變更板橋都市計畫（部分停車
  場用地為廣場兼停車場用地）細部計畫並配合變更主要計畫書
  」（見外放證物卷原證10），該主要計畫已自原規劃之「停車
  場」變更「廣場兼停車場」。證人即被上訴人承辦課課長童銘
  章亦證稱因原先規劃之都市計畫土地雖有建築線，但無出入口
  ，所以主要計畫將停車場變更為廣場兼停車場（見本院上更一
  卷三第211頁）。顯見兩造確有合意將主要計畫由「停車場」
  修正為「廣場兼停車場」，並由上訴人提出原證10之變更主要
  計畫書。承前述，系爭合約乃細部計畫規劃之委託，並未包含
  主要計畫之規劃，前開原證10之變更主要計畫書應不在原合約
  委託範圍內。而被上訴人已收受前開變更主要計畫書，足證兩
  造確有增作前開主要計畫變更規劃之合意，上訴人依委任契約
  法律關係請求被上訴人給付此部分報酬，即屬有據。且前開原
  證10之變更主要計畫書經本院送請中華民國都市計畫技師公會
  全國聯合會鑑定，亦認非屬原合約委託範圍，有該鑑定報告可
  稽（見外放證物）。
(五)依上述說明，兩造於系爭合約訂定後，合意將「停車場」部分
  之主要計畫修正為「廣場兼停車場」，則系爭合約委託規劃之
  細部計畫，其所依憑之主要計畫自應隨之修正為前開「廣場兼
  停車場」。查，上訴人於89年7月另提出「擬定板橋（文小二
  一部分用地變更為住宅區、廣場兼停車場用地案）細部計畫書
  」（見外放證物卷原證7），該細部計畫書係依據原合約約定
  所為，業據證人即被上訴人承辦人李膺讚於原審證述明確（見
  原審卷第105、106頁）。被上訴人並於89年10月13日起張貼於
  板橋市公所都市計畫公告欄公開展覽30天，並定於89年10月30
  日舉辦說明會，有被上訴人89年10月4日89北府城規字第38155
  8號函可稽（見本院重上卷一第27頁）。顯見上訴人已依約提
  出細部計畫規劃及細部計畫書圖。
(六)上訴人雖主張在89年7月之前曾依原合約約定製作另一份細部
  計畫書呈交予被上訴人，原證7之細部計畫書非屬系爭合約範
  圍，應另行計付報酬云云，然此據被上訴人堅決否認。查，上
  訴人迄未能舉證證明其於89年7月前曾交付他份計畫書予被上
  訴人。而證人李膺讚於原審明確證稱原證7是上訴人第一次提
  出之細部計畫書（見原審卷第105頁）。證人即被上訴人承辦
  課課長童銘章亦證稱上訴人最初交付之計畫書即為89年7月原
  證7、10之計畫書，並未先行交付其他計畫書等語（見本院卷
  三第211頁）。足證兩造於發現系爭都市計畫土地無出入口時
  ，即合意將原主要計畫之停車場內容逕行修正為廣場兼停車場
  ，上訴人並據此直接提出原證7、10之計畫書，而無庸再行提
  出原規劃為停車場之細部計畫書。兩造既已合意將系爭合約委
  任之規劃內容自停車場修正為廣場兼停車場，原證7之細部計
  畫書應屬系爭合約委任範圍，上訴人請求另行計價，要無可採
  。
(七)次查，89年12月6日「變更板橋都市計畫（部分停車場用地變
  更為廣場兼停車場用地）案」暨「擬定板橋都市計畫（部分文
  小廿一用地變更為住宅區、廣場兼停車場用地）案細部計畫」
  案都市計畫委員會專案小組第一次會議之研商結論(四)為「本案
  東北側停車場用地規模太小，不利於興建停車場，請考量功能
  一併變更為住宅區」（見外放證物卷原證四第94頁）。90年2
  月14日「研商板橋市文小廿一已徵收之公共設施用地如何辦理
  撤銷徵收同時配合市地重劃或無償捐獻之行政作業會議紀錄載
  明：「(五)議題：都委會專案小組考量停車場之規模與功能，而
  有將該停車場用地一併變更為住宅區納入整體重劃開發之議，
  是否可行？決議：考量本案住宅區之聯外交通與重慶國小校地
  之完整性，本案之停車場用地可朝兩方向研議：一、停車場用
  地原所有權人倘同意細部計畫土地捐贈等條件，則准將停車場
  用地納入變更為住宅區範圍。二、倘原所有權人未同意，將之
  恢復為學校用地，較符原徵收目的，並配合專案方式開闢住宅
  區北側之八米計畫道路，及辦理穿越重慶國小之和平路段之廢
  改道。」（見外放證物卷原證11第162頁、原證14第170頁）。
  另依卷附細部計畫提案說明：「七、辦理經過：…2.經於89年
  12月6日、90年3月27日、4月17日及5月8日召開縣都委會專案
  小組研商會議總計4次，獲致綜合結論如下：(一)停車場用地：
  變更恢復為學校用地並指定興建提供學童接送之廣場使用，於
  計畫區北側八米寬計畫道路開闢前，得供住宅區○○○道之用
  。(二)住宅區：得利用計畫區原屬停車場用地（擬恢復為學校用
  地）做為出入之用…。八、議程討論事項：配合專案小組前項
  綜合結論，建議修正計畫書部分內容如下：…5.計畫書第26頁
  第3節公共設施計畫修正為：『本細部計畫係依據『變更板橋
  都市計畫（第一期公共設施保留地專案通盤檢討）』之附帶條
  件而擬定，從其規定和平路以南0.5176公頃土地供作學校用地
  ，住宅區原停車場用地劃設為學校用地。」、「八、議程討論
  事項：1.依本案專案小組決議：『停車場用地變更恢復為學校
  用地並指定興建提供學童接送之廣場使用，於計畫區北側八米
  計畫道路開闢前，得供住宅區○○○道使用。2.配合前項決議
  ，建議將本案名稱修正為『板橋都市計畫（部分文小廿一用地
  變更為住宅區）細部計畫配合變更計畫（部分停車場用地為學
  校用地）」（見外放證物卷原證19第236、240頁）。上訴人乃
  於90年11月另行提出「擬定板橋都市計畫（部分文小二十一用
  地變更為住宅區）細部計畫書」及「擬定板橋都市計畫（部分
  文小二十一用地變更為住宅區）細部計畫配合變更主要計畫（
  部分停車場用地為學校用地）書」（下稱90年11月變更主要計
  畫書）（見外放證物卷原證15、16），顯見前開主要計畫係應
  縣都委會之決議而為變更，自不在原合約委託範圍內。而被上
  訴人於90年11月21日以90北府城規字第423084號函請上訴人修
  正前開細部計畫及變更主要計畫書圖，並於上訴人檢送修正書
  圖後報內政部核定（見本院重上卷一第28、29頁），足證兩造
  確有增作前開主要計畫變更規劃之合意，上訴人依委任契約法
  律請求被上訴人給付此部分報酬，即屬有據；而經本院囑請中
  華民國都市計畫技師公會全國聯合會鑑定，亦認前開90年11月
  變更主要計畫書非屬原合約委託範圍，有該會鑑定報告可稽（
  見外放證物）。
(八)查系爭合約書估價單項目計有地形圖修測及補測、都市計畫圖
  套繪、土地所有權屬調查、計畫書研議製作、計畫書修訂、計
  畫圖修訂，總計45萬元（未稅）（見外放證物卷第48頁），惟
  其中地形圖修測及補測、都市計畫圖套繪2項，並不會因主要
  計畫變動而須重新製作，但其餘如土地所有權屬調查、計畫書
  研議製作、計畫書圖製作、修訂等項目，於主要計畫變動後，
  均須重新製作。本件上訴人因主要計畫變動，先後於89年7月
  、90年11月提出原證10、原證16之變更主要計畫書，其每次之
  報酬除應扣除地形圖修測及補測（11萬2500元）、都市計畫圖
  套繪（5萬8500元）2項費用外，其餘部分應比照其原估價費用
  即27萬9000元給付。而本件經送請中華民國都市計畫技師公會
  全國聯合會鑑定，亦認各次變更主要計畫書之合理報酬應不超
  逾27萬9000元，有該會鑑定報告可佐（見外放證物）。故上訴
  人就89年7月及90年11月之變更主要計畫書之合理報酬應各為
  27萬9000元，合計為55萬8000元（計算式：279000×2＝
  558000）。
(九)次查，上訴人除前開計畫書圖外，另於91年6月10日提出文小
  廿一用地變更所涉及之建築規劃圖（即原證21，見外放證物卷
  第244至249頁）。查證人李膺讚於原審證稱90年11月細部計畫
  提出後，內政部都委會於91年3月14日決議要有住宅區之建築
  規畫圖，因為該地區○○○巷道可能因住宅區的設置而被封死
  ，要維持既有巷道的存在會讓住宅區割裂成兩塊而不利使用，
  所以決定要提出建築設計圖等語（見原審卷第106頁）。而內
  政部都委會91年6月14日審查意見亦記載：「一、臺北縣政府
  所送擬定細部計畫並配合變更主要計畫案，前經本專案小組於
  91年3月14日召開第一次審查，審查意見如下：…(二)本細部計
  畫住宅區，係全部提供作安置拆遷戶使用，並未配置任何公共
  設施用地，落實舒適之都市生活環境及提昇居住品質，故請提
  供本案土地徵收移轉作業之詳細書面資料、同意參與安置之土
  地、建物所有權人名冊，暨住宅區之建築設計圖（含社區總配
  置圖及住宅設計圖），以供審查參考。」（見外放證物卷第
  242、243頁）。顯見系爭建築規劃圖之提出，係因90年11月第
  二次細部計畫將部分小文二十一用地變更為住宅區後，內政部
  都委會始另行要求建築規劃圖之製作，兩造於88年6月30日簽
  訂系爭委託服務合約書時，並無須提出建築計畫圖之約定，且
  該建築計畫圖並非細部計劃之修正，自不在原委任契約範圍內
  。而系爭建築計畫圖經本院送請臺灣省建築師公會臺北縣辦事
  處鑑定結果，認其合理報酬為36萬7000元，有該辦事處98年6
  月26日98臺建師北鑑字第232號函及檢附之鑑估金額計算式可
  憑（見本院上更一卷三第4、5頁）。證人張啟明亦到庭證稱申
  請建造執照需要面積計算表、各樓平面圖、主要立面圖、建築
  物剖面圖、門窗圖、詳細施工圖、結構平面圖等。而上訴人所
  作系爭建築計畫圖僅有4張平面圖，並未具備前述圖面，所以
  應為初步設計，也就是屬於規劃階段。依據臺灣省建築師公會
  建築師設計酬金標準表，初步設計階段報酬為10%。惟因系爭
  建築規劃圖亦無外型圖，且缺少構造方式、材料種類、設備概
  要及工程概算之說明，所以上訴人之合理報酬應為初步設計階
  段報酬10%之半數，並以千元為單位計算，即36萬7000元（見
  本院上更一卷二第157至159頁）。衡酌上訴人提出建築規劃圖
  確僅具4張平面圖，而無上述其他圖面及計算、說明，本院認
  前開鑑估金額應堪憑採，是上訴人就此部分所得請求之合理報
  酬應為36萬7000元。
(十)上訴人另主張其所提90年11月「擬定板橋都市計畫（部分文小
  二十一用地變更為住宅區）細部計畫書」、92年6月「擬定板
  橋都市計畫（部分文小二十一用地變更為住宅區）細部計畫書
  」，亦應依委任、承攬契約或情事變更原則另計報酬云云，然
  此為被上訴人所否認，並辯稱上訴人有依都委會決議修訂計畫
  書圖之義務等語。查系爭服務合約書第6條付款辦法約定：「
  第一期：計畫書、圖草案送府並經公開展覽后支付百分之四十
  總規劃經費。第二期：縣都委會審議完竣後並依決議修正書、
  圖送府后支付百分之二十總規劃經費。第三期：省都委會審議
  完竣後並依決議修正書、圖送府后支付百分之二十總規劃經費
  。第四期：都市計畫發布后支付百分之二十總規劃經費。」（
  見外放證物卷第45頁）。是被上訴人辯稱上訴人為細部計畫規
  劃後，其所為計畫書圖須經縣、省（後改為內政部）都委會審
  議，上訴人並負有依都委會決議修正計畫書圖之義務，應堪信
  實。上訴人就細部計畫書圖依約定既應按都委會決議修正其計
  畫書、圖，則上訴人就前開二份細部計畫書自不得請求另計報
  酬，且此部分亦無情事變更原則之適用。上訴人此節主張，即
  無可採。
(十一)至上訴人主張其因主要計畫變更，致增加1.變更「廣場兼停車
  場」用地改為「住宅區」；2.研議「撤銷徵收」「配合市地重
  劃」或「無償捐贈」行政作業法理基礎、實質程序；3.都市更
  新法令執行及實質操作模式；4.研議停車場用地地主林太平等
  六人所提抗議變更為重慶國小學生接送區之陳情函；5.協助原
  安置戶地主成立都市更新重劃會；6.研議8米未開闢計劃道路
  請求徵收之人民陳情案；7.檢討個案變更設計用地之後續撤銷
  徵收、市場重劃等開發方式是否互相衝突或牴觸，及文小二十
  一現況是否與土地法或土地徵收條例之規定有所不符；7.計畫
  範圍現場巷廢除；8.研議專案小組第五次會議交辦土地交換分
  合的作業方式整合計畫範圍內的土地；9.研議都市更新之適用
  ，申請建築時程之獎勵；10.研議都市計畫審議項目；11.研議
  8米未開闢計畫道路執行方案；12研議開發條件與事業財務計
  畫；13.研議國慶路128巷基地北側作為本基地面積道路事項等
  ，應依委任、承攬契約或情事變更原則增加給付云云，並舉證
  人彭耀華證言為佐。但查，前述工作均屬主要計畫或細部計畫
  之規劃所需事項，而上訴人就其所提89年7月及90年11月之二
  份變更主要計畫書共可請求報酬55萬8000元，就建築規劃圖可
  請求報酬36萬7000元，合計92萬5000元，至89年7月、90年11
  月及92年6月之3份細部計畫書依系爭合約約定，不得另行請求
  給付，詳如上述，上訴人就製作計畫書所需之各規劃細項，自
  不得重覆請求計算報酬，且亦無情事變更原則之適用。至證人
  彭耀華雖附和上訴人說詞，惟其自承不知兩造間原先如何約定
  ，亦不清楚被上訴人後來之要求是否在原合約約定範圍內等語
  （見原審卷第91頁），是其證言尚不足為被上訴人不利之論斷
  。
(十二)上訴人另主張本件報酬應依服務成本加公費法計算酬金云云。
  惟按行政院公共工程委員會制定之機關委託技術服務廠商評選
  及計畫辦法第13條規定：「機關委託廠商承辦技術服務，其服
  務費用之計算，應視技術服務類別、性質、規模、工作範圍或
  工作期限等情形，就下列方式擇符合需要者訂明於契約：一、
  服務成本加公費法。二、建造費用百分比法。三、按月、按日
  或按時計酬法。四、總包價法或單價計算法。依前項計算之服
  務費用，應參酌一般收費情形核實議定。其必須核實另支費用
  者，應於契約內訂明項目及費用範圍；契約未規定者，不得另
  為任何給付」（見外放證物卷第314頁）。準此，機關辦理技
  術服務採購，不論選擇何種方式為服務費用之計算，均應訂明
  於契約，契約未規定者，不得另為任何給付。又同辦法第16條
  規定：「機關採服務成本加公費法者，應於契約訂明下列事項
  ：一、廠商應記錄各項費用並提出憑證，機關並得至廠商處所
  辦理查核。二、成本上限及逾上限時之處理。前項第一款憑證
  ，應包括各項費用之發票、收據、紀錄或報表；除契約另有規
  定外，憑證得為影本。」（見外放證物卷第315頁）。查系爭
  合約並未訂明以服務成本加公費法計算服務費用，上訴人復未
  提出任何發票、收據等會計憑證，其主張逕以服務成本加公費
  法請求報酬，顯無可取。
(十三)被上訴人雖辯稱上訴人所提歷次計畫書規劃之土地均未超逾原
  委託之土地位置、面積，自均屬原合約範圍云云。然承前述，
  系爭合約係針對主要計畫為細部計畫規劃之委託，故其委託範
  圍應以主要計畫內容為判斷之準據，而非以規劃之土地面積、
  位置為基準。被上訴人此節辯解，尚無足採。
六、綜上，89年7月及90年11月之二份變更主要計畫書及建築設
    計圖雖非原合約範圍，惟兩造已有委託上訴人規劃之合意，
    上訴人自得依委任契約請求給付報酬92萬5000元。至89年7
    月、90年11月及92年6月之三份細部計畫書，則係上訴人依
    原合約所提出或進行修正，上訴人不得再依委任或承攬契約
    請求計付報酬，且無情事變更原則之適用。從而，上訴人依
    委任契約法律關係，請求被上訴人給付92萬5000元及自起訴
    狀繕本送達翌日即94年9月3日起至清償日止按年息5%計算之
    利息，洵屬有據，應予准許。逾此所為請求，為無理由，應
    予駁回。惟原審已判命被上訴人給付2萬8350元本息確定，
    是上訴人僅得再請求被上訴人給付89萬6650元本息。原審就
    前開89萬6650元本息應准許部分，駁回上訴人之請求及其假
    執行之聲請，尚有未洽，上訴意旨求予廢棄改判，為有理由
    ，爰由本院予以廢棄改判如主文第二項所示。至於上訴人請
    求不應准許部分，原判決為上訴人敗訴之判決，並駁回其假
    執行之聲請，經核於法並無不合，上訴意旨求予廢棄改判，
    為無理由，應駁回其上訴。又本判決所命給付金額未逾150
    萬元，不得上訴第三審，故不另為假執行之宣告，併此敘明
    。
七、本件事證已臻明確，上訴人聲請再函請行政院公共工程委員
    會、臺灣省建築師公會臺北縣辦事處說明及重新鑑估系爭都
    市計畫報酬，聲請訊問證人何豐川、楊天和及再行訊問證人
    童銘章，均核無必要，併此敘明。
八、據上論結，本件上訴為一部有理由，一部無理由，依民事訴
    訟法第450條、第449條第1項、第79條，判決如主文。
中    華    民    國    99    年    12    月    29    日
                    民事第一庭
                        審判長法  官  張耀彩
                              法  官  林金吾
                              法  官  盧彥如
正本係照原本作成。
不得上訴。
中    華    民    國    99    年    12    月    29    日
                              書記官  鄭兆璋

司法院資訊處製作；財團法人民間司法改革基金會備份。
